最高法院刑事判決　　　　　　　　　 110年度台上字第5552號
上　訴　人　黃明宏



原審辯護人　連世昌律師
上列上訴人因傷害案件，不服臺灣高等法院中華民國110 年8 月
19日第二審判決（110 年度上訴字第907 號，起訴案號：臺灣士
林地方檢察署109 年度偵字第10078 號），由原審辯護人代為提
起上訴，本院判決如下：
    主  文
上訴駁回。
    理  由
一、按原審之辯護人得為被告之利益而上訴，刑事訴訟法第 346
    條前段定有明文。本件係上訴人黃明宏之原審辯護人連世昌
    律師，於法定上訴期間內，為上訴人之利益，以上訴人之名
    義具狀提起第三審上訴，合先敘明。
二、刑事訴訟法第377 條規定：上訴於第三審法院，非以判決違
    背法令為理由，不得為之。是提起第三審上訴，應以原判決
    違背法令為理由，係屬法定要件，如果上訴理由書狀未依據
    卷內訴訟資料，具體指摘原判決不適用何種法則或如何適用
    不當，或所指摘原判決違法情事，顯與法律規定得為第三審
    上訴理由之違法情形，不相適合時，均應認其上訴為違背法
    律上之程式，予以駁回。
三、本件原審經審理結果，認為上訴人黃明宏傷害部分犯行明確
    ，因而變更檢察官之起訴法條維持第一審此部分論處上訴人
    以傷害罪刑（另所犯竊盜罪部分，經第一審判刑，上訴原審
    後，撤回上訴，先告確定）之科刑判決，駁回其在第二審的
    上訴。已詳敘調查、取捨證據之結果及憑以認定犯罪事實之
    心證理由。從形式上觀察，原判決要無採證認事違背經驗法
    則、論理法則或理由不備等違背法令之情形。
四、上訴意旨略以：上訴人事發時，處於心神喪失之狀態，原判
    決量刑過重，且監護期間過長云云。
五、惟查：
    證據之取捨與事實之認定，為事實審法院之職權，倘其採證
    認事並不違背證據法則，即不得任意指為違法。又關於刑之
    量定，及刑法第59條關於犯情可憫、減輕其刑的規定，都屬
    事實審法院得依職權自由裁量的事項，法院除就具體個案犯
    罪，斟酌其犯罪情狀，有無可堪憫恕之情外，並以行為人的
    責任為基礎，審酌刑法第57條所列各項罪責因素後予以整體
    評價，而為科刑輕重標準的衡量，使罰當其罪，以實現刑罰
    權應報正義，並兼顧犯罪一般預防與特別預防的目的，倘其
    未有逾越法律所規定範圍，或濫用其權限情形，即不得任意
    指摘為違法，據為適法上訴第三審的理由。
    原判決既先於其理由欄四─㈡內，敘明認定上訴人行為時，
    對於外界事物之認知、感受、反應、理解、判斷，於行為時
    已因精神障礙，致其辨識能力有顯著減損，但未達不能控制
    其行為程度，而有刑法第19條第2 項規定適用之理由，並指
    出：經囑託國防醫學院三軍總醫院北投分院鑑定，據鑑定會
    談及病歷紀錄所示，上訴人二十幾歲服役回來後發病，行為
    怪異、懶散、思考貧乏，有幻聽、關係與誇大妄想而至精神
    科就診，診斷思覺失調症，案件發生前一個月，上訴人有自
    己是國際刑警、有免死金牌、明星欠自己金錢之妄想言詞，
    且情緒易怒，每天在家大聲謾罵、半夜不睡、干擾家人，在
    案發當日及次日訊問筆錄，上訴人聲稱生病已好，未再服藥
    ，顯示犯案時個案欠缺病識感，案件發生時，認定告訴人是
    要去處理糾紛而攻擊對方，但在案件發生當日被路人壓制、
    當日及次日訊問筆錄均知曉犯案違法，且感到懊悔，鑑定時
    上訴人表示竊取美工刀是考量僅有自己1 人，妄想中要對付
    的人有二、三個或四、五個，知道偷竊是不對，但當時沒有
    想太多，知道傷害告訴人是違法，但能把事情處理好就好等
    旨，該院鑑定推認上訴人行為時，已達到因精神障礙或其他
    心智缺陷，致其辨識行為違法或依其辨識而行為之能力，而
    有顯著降低之情形，有該院精神鑑定報告書在卷可稽，再佐
    以證人證述、上訴人供述內容等證據資料綜合判斷，並依據
    上訴人被害妄想之確信程度、當時之環境情形等一切情狀，
    認上訴人行為時確有合於刑法第19條第2 項之情狀（但未至
    達同條第1 項之不能辨識其行為違法或欠缺依其辨識而行為
    之能力的程度）；再於其理由欄四─㈢內，詳敘本件在客觀
    上不足以引起一般之同情，而無刑法第59條減刑規定適用的
    理由。復於其理由欄四─㈣、五內，說明上訴人罹患精神疾
    病之病史長達十餘年，且始終未能獲得有效之控制，日後確
    有受前揭疾病影響而有再犯或危害他人法益之可能。且主要
    照顧者對於上訴人之暴力行為多採包容、滿足需求及安撫之
    態度，未積極處理，上訴人攻擊性漸增，家庭環境已無法對
    其加以約束或給予妥適之照護，因上訴人過往治療狀況服藥
    服從性不佳且常拒絕回診，若任此二現象持續，其自有於思
    覺失調症病情再次惡化狀態下為違法行為之虞，為確保上訴
    人能於刑之執行後接受妥適之治療、監督，並避免因上訴人
    上開症狀對其個人及社會造成難以預料危害，以期達個人矯
    正治療及社會防衛之效，認有對上訴人施以監護保安處分之
    必要。並載敘：第一審係以行為人之責任為基礎，審酌上訴
    人具體之主、客觀、前案紀錄，犯後坦承犯行之態度，但尚
    未與告訴人達成和解，獲得原諒，兼衡教育智識程度、生活
    狀況等刑法第57條各款所列事項等一切情狀，就上訴人所犯
    傷害罪，依刑法第19 條第2 項減刑的規定，於法定本刑「5
    年以下有期徒刑」減輕的範圍內，宣處有期徒刑1 年6 月，
    並諭知上訴人於刑之執行完畢或赦免後，令入相當處所，施
    以監護4 年，併為相關沒收之諭知。客觀上既未逾越法定刑
    度，又未有濫用自由裁量權的情形，且無違背公平正義、責
    罰相當等原則，核無違法、濫權、失當的情形存在。上訴意
    旨，置原判決已明白論斷的事項於不顧，就屬原審採證、認
    事及量刑職權的適法行使，單憑主觀任意指摘，均難認為適
    法的上訴第三審理由。
六、綜上，應認上訴人之上訴違背法律上之程式，予以駁回。
據上論結，應依刑事訴訟法第395條前段，判決如主文。  
中    華    民    國   110    年    10    月    28    日
                  刑事第二庭審判長法  官  林  勤  純  
                                  法  官  王  梅  英  
                                  法  官  莊  松  泉  
                                  法  官  吳  秋  宏  
                                  法  官  李  釱  任  
本件正本證明與原本無異
                                  書記官
中    華    民    國   110    年    11    月    4     日